---
params:
  include: !r FALSE
title: "Benaderen Open Data van CBS vanuit R"
author: "Han Oostdijk (www.hanoostdijk.nl)"
date: "31 maart 2016"
graphics: yes
linkcolor: blue
output: 
  pdf_document:
    includes:
      in_header: 
      - 'styles.tex'
      - 'styles_hi.tex'
    keep_tex: no
geometry: 
  - a4paper 
  - portrait
  - margin=1in
---

```{r child='setup.rmd'}
```
```{r eval=F,echo=F}
opts_chunk$set(cache=TRUE,cache.extra = list(R.version, sessionInfo()))
```
# Gebruikte R libraries
```{r echo=T,message=F,warning=F}
library(curl)
library(magrittr)
library(XML)
library(dplyr)
```
```{r echo=F,message=F,warning=F}
library(xtable)
source('util1.r')
preview_lines = 5
```

# Inleiding
<!-- NB in de toevoegsels heb ik de @ en $ moeten escapen (met \) om ze in de pdf goed te krijgen! --> 
Het is nog maar gedeeltelijk gelukt toegang te krijgen tot de CBS open data. Ik heb nog de volgende vragen:

- hoe krijg ik grote bestanden binnen (meer dan 10000 regels)? \newline 
Sinds de eerste versie van dit document is deze vraag beantwoord: je kunt aan de url toevoegen een constructie als *?\$skip=10000\&\$top=200* om de records 10001 t.m. 10200 te lezen.
- hoe doe ik een query? \newline 
Toevoegen aan de url van *?\$top=10\&\$skip=3\&\$filter=substring(Perioden,0,4) eq '2013'* werkt niet voor de CBS server. Een soortgelijke constructie werkt wel voor http://services.odata.org/OData/OData.svc/Products 
met *?\$top=5\&\$skip=3\&\$filter=Price le 20*.

Hieronder laat ik zien tot hoever ik ben gekomen met het inlezen van een CBS tabel die aangeeft hoeveel mensen (gesplitst naar geslacht en leeftijd) er in bepaalde jaren gebruik maken van bepaalde geneesmiddelen (groepen). De tabel heeft als identificatie **81071NED** en wordt omschreven als *Personen met verstrekte geneesmiddelen; leeftijd en geslacht*.

# Gebruikte documentatie
De file 
[2014handleidingcbsopendataservices.pdf](http://www.cbs.nl/nl-NL/menu/cijfers/statline/open-data/2013-handleiding-cbs-open-data-api-v10.htm)  bevat informatie over de CBS open data omgeving. Er wordt onderscheid gemaakt tussen de *API* en de *FEED* omgeving, maar het document omvat beide. Het document wijst ook naar de [catalogus](http://opendata.cbs.nl/dataportaal/portal.html) waarin je kunt vinden welke tabellen aanwezig zijn. \newline 
**NB:** *geef je als zoekargument '81071NED' dan wordt de informatie getoond die hoort bij '81072NED' ??*

# Constanten
Voor enkele functies is soms nodig de *namespaces* aan te geven. Ik doe dat dus maar waarom soms wel en soms niet, is mij niet duidelijk. Ook gebruik ik constanten om aan te geven met welke tabellen we aan de gang gaan. 
```{r}
std_namespaces = c(ns="http://www.w3.org/2005/Atom",
  m="http://schemas.microsoft.com/ado/2007/08/dataservices/metadata",
  d="http://schemas.microsoft.com/ado/2007/08/dataservices") 

myroot   = "http://opendata.cbs.nl/ODataFeed/OData"
mytable  = "/81071NED"
```

# Basis lees functies
Om data van de CBS server te halen gebruiken de **get_cbs_data** functie. Na ophalen wordt de data omgevormd naar een *XMLInternalDocument* object en desgewenst locaal opgeslagen.
```{r}
get_cbs_data <- function (root, table_name=NULL, save_file_name = NULL) {
  if (!is.null(table_name)) {
    f  = curl_escape(table_name)
    f  = paste0(root, f)
  } else{
    f  = root
  }
  r  = curl_fetch_memory(f)
  x  = rawToChar(r$content)
  doc = xmlParse(x,asText =T)
  if (!is.null(save_file_name)) {
    saveXML(doc, save_file_name)
  }
  return(doc)
}
```
De url die wordt gevormd door de identificatie aan de root vast te knopen (in dit geval "http://opendata.cbs.nl/ODataFeed/OData/81071NED") levert een xml document op met referenties naar de onderliggende tabellen. Die referenties halen we eruit met de **get_cbs_table_info** functie en stoppen we in variable **x1** wat een *named character vector* is.  `r ref_tab('lbl1',T,prefix='In')` geven we die weer in tabel vorm. 

```{r}

get_cbs_table_info <- function(doc) {
  m1    = xpathSApply(t1,"//@href/..", 
    function(x) c(xmlValue(x), xmlAttrs(x)[["href"]]))
  hrefs = m1[2,]
  names(hrefs) =m1[1,]
  return(hrefs)
}

t1    = get_cbs_data(myroot,mytable)
x1    = get_cbs_table_info(t1)
```
```{r echo=F,results='asis'}
df    = data.frame(key=names(x1),href=x1)
cap1  = 'Information in http://opendata.cbs.nl/ODataFeed/OData/81071NED'
print(xtable(df,caption=def_tab('lbl1',cap1)),
    include.rownames=F,table.placement='!htbp')
```
We weten nu dus welke onderliggende tabellen er zijn. Zo vinden we de informatie over de *Geslacht* codering in **x1['Geslacht']** ofwel `r x1['Geslacht']`.

# Functies voor verwerken van tabellen
`r ref_tab('lbl1',T,prefix='Uit')` kunnen we op het oog al een beetje zien welke de data tabellen en welke de coderings tabellen zijn. (Er is ook nog de *TableInfos* met een beschrijving maar die laat ik nu buiten beschouwing.) We kunnen dat ook precies zien in de *DataProperties* tabel die ik `r ref_tab('lbl2')` weergeef zonder de (brede) *Description* en de *ParentID* kolom. Alle tabellen worden gelezen met de functie **copy_table** die voor de data en coderings tabellen de **data_table_fun** en voor de *DataProperties* tabel de **prop_table_fun** gebruikt.
```{r}
data_table_fun <- function(doc) {
  t1n <- xpathApply(doc,
    '//ns:entry[1]//m:properties[1]/d:*',
    xmlName,
    namespaces = std_namespaces)
  t1d  = xpathSApply(doc, '//m:properties/d:*',xmlValue)
  t1d  = as.data.frame(matrix(t1d, ncol = length(t1n), byrow = T),
    stringsAsFactors =F)
  names(t1d) = t1n
  return(t1d)
}

prop_table_fun <- function(doc) {
  m     = xpathSApply(doc, '//m:properties/d:*',
    function(x)
      c(
        xpathSApply(xmlParent(x), './d:ID', xmlValue, namespaces = std_namespaces),
        xmlName(x),
        xmlValue(x)
      ))
  # m matrix: r1 number; r2 field ; r3 value
  uf    = unique(m[2, ])
  # "ID" "Position" "ParentID" "Type" "Key" "Title" "Description" "ReleasePolicy"
  # "Datatype" "Unit" "Decimals" "Default"
  nc    = length(uf)
  nr    = 1+max(as.numeric(m[1, ]))
  m2 = matrix(rep('', nr * nc), nrow = nr, ncol = nc)
  for (i in 1:nr) {
    m3 = m[, m[1, ] == paste(i-1)] # counting origin=0
    ix = match(m3[2, ], uf)
    m2[i, ix] = m3[3, ]
  }
  colnames(m2) = uf
  rownames(m2) = 1:nr
  as.data.frame(m2,stringsAsFactors =F)
}

copy_table <- function (ti, make_table = NULL,  save_XML = NULL) {
  n1 = paste0('temp_', names(ti))
  if (is.null(save_XML)) {
    save_file_name = NULL
  } else if (nchar(save_XML) == 0) {
    save_file_name = paste0(n1, '.xml')
  } else {
    save_file_name = save_XML
  }
  t1    = get_cbs_data(ti, save_file_name = save_file_name)
  if (is.null(make_table))
    return(t1)
  t1d = make_table(t1)
  assign(n1, t1d, envir = parent.env(environment()))
}
```
```{r}
props          = copy_table(x1['DataProperties'],prop_table_fun)
```
```{r echo=F,results='asis'}
df    = props %>% select(-c(Description,ParentID))
cap2  = 'Informatie in http://opendata.cbs.nl/ODataFeed/OData/81071NED/DataProperties'
# print(xtable(df,caption=def_tab('lbl2',cap2)),
#     include.rownames=F,table.placement='!htbp')
create_xtable(df,filename='odata_cbs2_t1') 
files = c('odata_cbs2_t1') # filenames (without suffix tex)
label = 'lbl2' # label (sublabels have suffix a,b, ...)
cap   = cap2
caps  = c('', 'cap2b')
print_table_sbs(files,label,cap,caps,scalebox=0.6) 
```

# Feitelijk inlezen van de data 
De data (over het medicijn gebruik) bevindt zich in de *TypedDataSet* tabel die we met behulp van de genoemde functie als volgt kunnen inlezen.
```{r}
TypedDataSet   = copy_table(x1['TypedDataSet'],data_table_fun)
sapply(TypedDataSet,class)
``` 
```{r echo=F,results='asis'}
df    = TypedDataSet[1:preview_lines,]
cap3  = 'Informatie in http://opendata.cbs.nl/ODataFeed/OData/81071NED/TypedDataSet'
create_xtable(df,filename='odata_cbs2_t2') 
files = c('odata_cbs2_t2') # filenames (without suffix tex)
label = 'lbl3' # label (sublabels have suffix a,b, ...)
cap   = cap3
caps  = c('', '')
print_table_sbs(files,label,cap,caps,scalebox=0.6) 
```
De eerste `r preview_lines`  regels van deze tabel vind je `r ref_tab('lbl3')`. Je ziet dat hierin alle kolommen die géén *Topic* zijn 
(`r ref_tab('lbl3',prefix='volgens')` ) gecodeerd zijn. Verder zijn alle kolommen (ook de *Topic* velden) *character*.

# Het koppelen van de coderings tabellen en maken van selecties
Omdat de *(Time)Dimension* kolommen gecodeerd zijn moeten we ook de tabellen voor deze kolommen ophalen. Eerst bepalen we (om in een later stadium dit proces zo veel mogelijk te automatiseren) welke de *Topic* en *(Time)Dimension* variabelen zijn. Dan halen we de tabellen op waarbij we alleen de *Key* en *Title* kolommen bewaren en de laatste de *(Time)Dimension* naam geven. Eventuele selecties kunnen hier al gedaan worden: voor GeneesmiddelengroepATC worden alleen de hoofdgroepen (naam begint met hoofdletter en spatie) en het totaal meegenomen.
```{r}
topic_vars     = props %>% 
    filter(Type=='Topic') %>% 
    select(Key)
dim_vars       = props %>% 
  filter(Type %in% c('Dimension','TimeDimension')) %>% 
    select(Key)
Geslacht       = copy_table(x1['Geslacht'],data_table_fun) %>% 
    select(Key,Title) %>% rename(Geslacht=Title)
Leeftijd       = copy_table(x1['Leeftijd'],data_table_fun) %>% 
    select(Key,Title) %>% rename(Leeftijd=Title)
Perioden       = copy_table(x1['Perioden'],data_table_fun) %>% 
    select(Key,Title) %>% rename(Perioden=Title)
GeneesmiddelengroepATC = 
  copy_table(x1['GeneesmiddelengroepATC'],data_table_fun) %>% 
    select(Key,Title) %>% rename(GeneesmiddelengroepATC=Title) %>% 
    filter(grepl('^[[:upper:]]{1} |^Totaal', GeneesmiddelengroepATC))
``` 
Het feitelijke koppelen van de coderings tabellen aan *TypedDataSet* gebeurt hieronder, nadat de *Topic* kolommen numeriek zijn gemaakt. Voor elk van de dimensie namen wordt de dimensie tabel opgepakt (in de code in **tab1**) en die wordt met een inner join gekoppeld aan de hoofd tabel **tt**. Dan wordt de oorspronkelijke dimensie naam verwijderd (deze wees naar de gecodeerde informatie) en opnieuw gebruikt voor de gedecodeerde informatie. 
```{r}
tt = TypedDataSet %>% mutate_each_(funs(as.numeric),topic_vars$Key)
for (dim in dim_vars$Key) {
  tab1 = eval(parse(text=dim))
  by1  = c('Key') ; names(by1) = dim 
  tt = tt %>%
    inner_join(tab1, by=by1) %>%
    select_(.dots = setdiff(names(.),dim)) %>%
    rename_(.dots = setNames(paste0(dim,'.y'), dim))
}
```
De eerste `r preview_lines`  regels van de gedecodeerde tabel vind je `r ref_tab('lbl4')`. 
```{r echo=F,results='asis'}
df    = tt[1:preview_lines,] %>%
    select(Geslacht,Leeftijd,Perioden,
      PersonenMetVerstrekteGeneesmiddelen_1,PersonenMetGeneesmiddelenRelatief_2) 
cap4  = 'Informatie in het gedecodeerde TypedDataSet data.frame'
create_xtable(df,filename='odata_cbs2_t4',digits=c(rep(0,5),2)) 
files = c('odata_cbs2_t4') # filenames (without suffix tex)
label = 'lbl4' # label (sublabels have suffix a,b, ...)
cap   = cap4
caps  = c('', '')
print_table_sbs(files,label,cap,caps,scalebox=0.6) 
```

# Session info
```{r}
sessionInfo()
```
